臺灣臺中地方法院刑事判決　　　　　　　　　　　　九十一年度訴字第一四三一號
　　公　訴　人　臺灣臺中地方法院檢察署檢察官
　　被　　　告　丁○○
　　選任辯護人　陳鴻謀
　　被　　　告　乙○○
右列被告等因違反公職人員選舉罷免法案件，經檢察官提起公訴（九十一年度選偵字
第八三號），本院判決如左：
    主  文
丁○○、乙○○共同連續對於有投票權之人，交付賄賂，而約其為一定之行使，丁○○處有期徒刑陸月，乙○○處有期徒刑月，如易科罰金，均以參佰元折算壹日，均
褫奪公權貳年。
扣案之「阿路行」肉鋪店黑橋牌特製香腸禮盒貳盒，均沒收。
    事  實
一、丁○○（綽號為「鼠仔」）為現任臺中縣大雅鄉鄉民代表，並為民國（下同）「
    九十一年鄉鎮市民代表暨村里長選舉大雅鄉鄉民代表」第一選區候選人，該第一
    選區之區域包括台中縣大雅鄉大雅村、文雅村、上雅村、上楓村、西寶村、二和
    村、三和村、四德村八村。丁○○於九十一年四月初，為積極進行該項選舉之部
    署，以便能於九十一年六月八日舉辦之九十一年鄉鎮市民代表選舉順利當選（丁○○亦確實於該次選舉再次順利當選），竟與台中縣大雅鄉大雅村、文雅村、上
    雅村聯合守望相助隊（下稱守望相助隊）副隊長，亦為大雅村第八鄰鄰長之乙○○，共同基於對有投票權人賄選之概括犯意聯絡及行為分擔，先由丁○○於九十
    一年四月上旬，向台中縣豐原市市○街一○八號「阿路行」肉鋪店負責人林哲毅
    ，以每盒新台幣（下同）二百元購買黑橋牌特製香腸禮盒（內裝物分別有肉鬆、
    海苔肉鬆二種包裝）計六十盒，並於九十一年四月十七、十八日時，將上開禮盒
    在守望相助隊隊部交付乙○○，由乙○○連續自九十一年四月二十九日起至同年
    五月初止陸續利用守望相助隊隊員服勤之際，以假借慰勞春安期間（九十一年二
    月底春安演習工作結束）辛勞為由代為轉交該守望相助隊隊員且為有投票權人之
    戊○○、廖本金、屈國彰、黃振成、許永財、賴政夫、張益喨、廖啟民、己○○
    、楊坤鎮（均另經不起訴處分）等全體隊員共六十名，並告知係鄉代表丁○○所
    贈送，計畫以此肉鬆禮盒為競選公職拉攏人際關係，影響選民投票意向，對於有
    投票權之人交付賄賂，而約定投票權為一定之行使，要求於該屆大雅鄉鄉民代表
    選舉時投票予丁○○。丁○○旋於送禮後之競選期間，再向守望相助隊隊員戊○○等人及該選區之選民拜票尋求支持，請選民投他一票，且於拜訪第八鄰選民時
    ，由乙○○陪同拜票。嗣經民眾於九十一年五月三日告發檢舉後，始循線查獲上
    情，並在守望相助隊隊員屈國彰、廖本金住處扣得上開禮盒各一盒。
二、案經臺灣臺中地方法院檢察署檢察官指揮法務部調查局臺中縣調查站、臺中縣警
    察局刑警隊、台中縣警察局豐原分局蒐證調查，並經台中縣警察局移送該署檢察
    官偵查起訴。
    理  由
一、訊據被告丁○○固直承贈送守望相助隊隊員肉鬆禮盒之事實不諱；被告乙○○亦
    坦承代被告丁○○轉贈送守望相助隊隊員肉鬆一情不諱。惟被告丁○○、乙○○
    均矢口否認右開犯罪事實，均辯稱：歷年因大雅、文雅、上雅三村村長，均會合
    辦喝春酒聚餐，因今年未舉辦，故贈送肉鬆禮盒以慰勞守望相助隊隊員之辛勞云
    云。惟查（一）、台中縣大雅鄉鄉民代表第一選區，包括大雅村、上雅村、文雅
    村、上楓村、西寶村、二和村、三和村、四德村，已據被告丁○○供稱在卷，並
    有大雅鄉鄉代表候選人陳文平競選文宣一紙附卷可稽。是台中縣大雅鄉大雅、文
    雅、上雅三村，均屬九十一年鄉鎮市民代表第一選區，堪以認定。且該守望相助
    隊隊員，除劉大鵬設籍雲林縣、張焌彥設籍員林村外，其餘隊員均屬九十一年鄉
    鎮市民代表第一選區之選民，且為有投票權之人，其等對於該項選舉具有選舉權
    ，為選舉人無訛，有該守望相助隊名冊附卷可稽，合先敘明。（二）、被告丁○○先則辯稱，依據往年慣例，大雅、文雅、上雅三村村長及三位村民代表均會在
    春安演習後，舉辦餐會慰勞守望相助隊隊員，因今年未舉辦，且九十一年三月間
    守望相助隊有舉辦自強活動，因其有事未參加，因隊員甲○○向其提及三村村長
    及二位鄉民代表張武龍、李玲珍均有參加，且有贊助一萬元，因其未參加，亦未
    贊助費用，也不知該二位鄉民代表有贊助費用，乃送禮盒表示慰勞云云。惟被告
    丁○○對於守望相助隊今年度之自強活動有贊助五千元，已據證人即本次活動承
    辦人莊蒸輝證述在卷，並有收支明細表一紙、九十一年四月三日被告丁○○贊助
    守望相助隊五千元經手人為被告乙○○之收據一紙附卷可稽。是被告丁○○辯稱
    其因未贊助本次守望相助隊自強活動經費，而贈送肉鬆禮盒以資慰勞，不足採信
    。（三）、再經告以莊蒸輝證述稱，被告丁○○贊助前開自強活動五千元一情後
    ，被告丁○○隨即改辯稱，其有捐五千元，但一時忘記云云，又因聽隊員說鄉代
    表張武龍、李玲珍於自強活動住宿當晚，另外招待全體隊員去唱歌、吃宵夜，每
    人花費均超過二萬元以上，且該二鄉民代表均捐一萬元，其只捐五千元，顯得寒
    酸，故再另外買肉鬆禮盒贈送隊員云云。惟查，守望相助隊該次自強活動，鄉代
    表張武龍贊助一萬元及九十一年四月六日午餐費用，鄉代表李玲珍則並未贊助任
    何費用，已據證人張武龍、李玲珍、莊蒸輝證述在卷，並有收支明細表一紙、一
    萬元收據一紙附卷可查。且證人張武龍於九十一年四月六日晚間在高雄用餐後即
    先行離去，並未住宿於高雄，本次「九十一年鄉鎮市民代表暨村里長選舉大雅鄉
    鄉民代表」亦未參選；證人李玲珍於該自強活動晚間用餐後，亦未招待守望相助
    隊隊員唱歌、吃宵夜，亦據證人張武龍、李玲珍證述在卷，並經證人莊蒸輝、己○○證述：二位鄉代表並無另外招待情事等語在卷。是被告丁○○前述改辯解，
    亦要無足採。又經驗法則係吾人日常生活體驗之法則，為客觀存在具有普遍性之
    定則，並非個人主觀之推測；因此縱被告丁○○往年固曾捐助該守望相助隊，然
    此次贈送前開禮盒，係在選舉前一個多月，並旋於送禮後之競選期間，被告丁○○再向守望相助隊隊員戊○○等人及該選區之選民拜票尋求支持，請選民投他一
    票，且於拜訪第八鄰選民時，由被告乙○○陪同拜票。則被告丁○○、乙○○二
    人上述行為之真意，已然不言可喻，是亦顯難以被告丁○○往年亦曾有捐助該守
    望相助隊之舉而為其有利事實之認定。從而，被告丁○○以其在選舉當時仍具台
    中縣大雅鄉鄉民代表身分，依慣例捐助慰勞該守望相助隊，純屬一般人情酬酢，
    並無賄選動機或犯意云云，乃其個人主觀之判斷，尚難憑採。（四）、再參以，
    被告乙○○先是辯稱，係因今年未辦春酒，所以被告丁○○才要送肉鬆禮盒，以
    慰問守望相助隊隊員，其後又辯稱，守望相助隊於九十一年春安演習結束後，在
    九十一年三月中旬舉辦自強活動，活動費用由上雅、文雅、大雅三村村長每人各
    捐六萬元，鄉民代表張武龍、李玲珍各捐一萬元，不足部分由隊長黃松林處理，
    因被告丁○○未參加本次自強活動，且未贊助活動費用，然另二名鄉代表張武龍
    、李玲珍在自強活動期間，卻在高雄宴請全體隊員至餐廳吃飯，故於九十一年四
    月中旬，被告丁○○乃自行購買六十份肉鬆禮盒，請其代為轉贈云云。惟經臺灣
    臺中地方法院檢察署檢察官前往台中縣大雅鄉大雅分駐所偵訊被告乙○○，經被
    告乙○○同意，由員警帶同其前往住處取回收據簿，其中有其經手開給被告丁○○五千元之收據後，有該收據影本附卷可憑，被告乙○○始改口辯稱，被告丁○○在該次自強活動有贊助五千元，然稱係被告丁○○請託隊員轉交給其，與被告
    丁○○供稱，係其親手交付被告乙○○不符。是被告乙○○既明知被告丁○○在
    今年度守望相助隊自強活動有贊助費用五千元，卻杜撰上開不實之事以迴護被告
    丁○○，則其動機顯有斟酌。（五）、被告乙○○復辯稱：自強活動第一天晚上
    ，隊員及李玲珍代表均有邀約要一起去唱歌、吃宵夜，且在高雄之晚餐係張武龍
    、李玲珍代表請客的云云。然該筆晚餐費用，實係守望相助隊莊蒸輝親自結帳，
    已據證人莊蒸輝證述明確在卷。又被告乙○○亦供稱，如有民眾贊助守望相助隊
    物品或經費均會登簿，惟被告乙○○並未將被告丁○○贈送肉鬆禮盒一事登簿，
    有該簿冊影本附卷可稽，且被告丁○○係將肉鬆禮盒送至守望相助隊隊部，已據
    被告乙○○供述在卷，簿冊（實際上係禮金簿）亦放在隊部，亦據證人莊蒸輝證
    述在卷；又守望相助隊隊長對於此事當時亦不知情，復據證人黃松林證述在卷，
    則被告乙○○辯稱，因當時隨即發放完畢，故未登簿云云，亦顯非實情，其欲蓋
    彌彰之情顯露無遺。（六）、九十一年度春安演習工作係於九十一年二月底結束
    一節，業據被告乙○○供述在卷，則衡諸常情，豈有延至九十一年四月底五月初
    始辦理慰勞之理？（七）、被告丁○○並未在守望相助隊擔任任何職務一情，亦
    據被告丁○○、乙○○供述在卷，被告丁○○茍非為爭取選票支持，其何須多所
    花費出資慰勞該守望相助隊？且被告乙○○於法務部調查局臺中縣調查站調查中
    亦曾明白供述稱，「被告丁○○委託我轉贈肉鬆禮盒給每位守望相助隊隊員時，
    要我轉達禮盒係其贈送，故我在送肉鬆禮盒時，均會告訴小隊長或隊員肉鬆禮盒
    是被告丁○○送的，但事後，被告丁○○則有親自向收到肉鬆禮盒之隊員，請他
    們支持並投票給他（指被告丁○○）。」、「據我所知，被告丁○○在致送前述
    禮盒予本守望相助隊隊員後，前後全部拜訪過本隊隊員，在拜會時，我曾陪同他
    拜會張天生，但張天生不在，被告丁○○則拜託張天生母親支持他。」等語（見
    台灣台中地方法院檢察署九十一年度選偵字第八三號卷第六十四、六十五頁正、
    反面）。益徵被告丁○○委託被告乙○○轉贈肉鬆禮盒給每位守望相助隊隊員，
    實係計畫以此肉鬆禮盒為競選公職拉攏人際關係，影響選民投票意向，對於有投
    票權之人交付賄賂，約定投票權投票支持其當選而為一定之行使無訛。（八）、
    證人丙○○於法務部調查局臺中縣調查站調查中亦曾明白供述稱，「該有浮貼署
    名『大雅鄉民代表丁○○』之肉鬆禮盒應係我太太受領的。」、「但因我返家後
    確實有看到前開肉鬆禮盒，且有丁○○之署名，因此，能確信係本鄉鄉民代表致
    贈該禮盒的。」等語（見台灣台中地方法院檢察署九十一年度選偵字第八三號卷
    第五十六頁正面）。而證人戊○○亦證述稱，因其隊員己○○戶籍在上楓村，非
    屬大雅、文雅、上雅三村，因此，禮盒未算其一份，為公平起見，乃將其一份送
    予己○○，且被告乙○○稱只發大雅、文雅、上雅三村，所以只有五份，而其第
    二小隊連證人戊○○共六員等語（見台灣台中地方法院檢察署九十一年度選偵字
    第八三號卷第三十五頁反面、六十九頁正面、反面、本院九十一年七月二日審判
    筆錄）。（九）、抑且，證人戊○○、廖本金、屈國彰、黃振成、許永財、賴政
    夫、張益喨、廖啟民、己○○、楊坤鎮均供述曾收到被告丁○○贈送之肉鬆禮盒
    ；證人即「阿路行」肉鋪店負責人林哲毅亦證述，被告丁○○曾前往買肉鬆禮盒
    等語，並有肉鬆二盒扣案可查。雖證人戊○○、廖本金、屈國彰、黃振成、許永
    財、賴政夫、張益喨、廖啟民、己○○、楊坤鎮均供述未聽聞被告丁○○、乙○○二人請託支持並投票給被告丁○○，僅知係被告丁○○為慰勞春安演習工作期
    間辛勞而贈送之詞，無非卸責迴護之詞，均要無足採信。而綜合上開被告乙○○
    之供述，核與被告丁○○之辯稱情節雖大致吻合，惟經調查後，均與事實相違。
    被告丁○○、乙○○二人因證據之發展而杜撰不同辯詞，足徵被告丁○○、乙○○二人為贈送肉鬆禮盒一事，已事先勾串，並先後以未喝春酒、守望相助隊自強
    活動時未贊助經費為藉口，其等目的乃計畫以此肉鬆禮盒為競選公職拉攏人際關
    係，影響選民投票意向，對於有投票權之人交付賄賂，而約定投票權為一定之行
    使。是綜據上述，被告丁○○、乙○○空言否認，所辯均無非臨訟畏罪飾卸之詞
    ，要無足採，事證已臻明確，被告丁○○、乙○○二人犯行均洵堪認定。
二、按公職人員選舉罷免法第九十條之一第一項之投票行賄罪之對象（客體），係指
    依據各該有關法律規定而享有政治上選舉或其他投票權之資格者而言，亦即為有
    法定政治上選舉或其他投票權人，此即該項選舉之選舉人。而所謂選舉人，除具
    有選舉權而登錄於選舉人名簿者外，尚包括至該項選舉為止，有被登錄於選舉人
    名簿資格之人。依此解釋，只要實施本罪之行為，無論何時為行賄行為，均可構
    成本罪，始可弊絕風清，端正選風。而同條項所謂之「約其為一定之行使」者，
    此係就目的條件而為之規定，稱「約其」即要約或約使，屬單方意思，一經此行
    為，其罪既已成立，至其為明示或默示，則非所問（臺灣高等法院花蓮分院八十
    九年度重上更（四）字第一一號刑事判決參照）。另公職人員選舉罷免法第九
    十一條第一項第一款對於該選舉區內之團體或機構，假借捐助名義，行求期約或
    交付財物或其他不正利益，使其團體或機構之構成員，不行使投票權或為一定之
    行使罪，其捐助之對象為團體或機構而非個人，而本件所贈送之對象則為前開守
    望相助隊之全體隊員個人，非守望相助隊本身，認不成立上開條例之罪。是核被
    告丁○○、乙○○二人所為，均係犯公職人員選舉罷免法第九十條之一第一項對
    於有投票權之人，交付賄賂，而約其為一定之行使罪。被告丁○○、乙○○間有
    犯意之聯絡，行為之分擔，均為共同正犯。被告丁○○、乙○○二人所為前開數
    行為，時間緊接，犯罪構成要件又復相同，顯係基於概括之犯意為之，為連續犯
    ，爰依刑法第五十六條之規定以一罪論，並加重其刑。爰審酌「選舉」乃民主政
    治最重要之表徵，須由選民評斷候選人之才德、品行、學識、操守、政見而選賢
    與能，其攸關國家政治發展之良窳、法律之興廢、公務員之進退，影響國家根基
    及人民權利至深且鉅，而賄選為敗壞選風之主要根源，不得使金錢介入選舉，抹
    滅實行民主政治之真意，被告丁○○、乙○○二人為求被告丁○○能順利當選，
    竟對有投票權人交付賄賂之行為，不但影響有投票權人自由行使其投票權之意思
    ，亦足以敗壞選風，助長賄選，而腐蝕民主法治根基，使真正民主政治無以建立
    ，暨考以被告丁○○、乙○○二人犯罪之動機、目的、品行、行賄之人數、行賄
    物品之價值、行賄之手段及其等犯罪所生危害暨犯罪後猶飾詞狡賴犯行，毫無悔
    意等一切情狀，分別量處如主文所示之刑，並均諭知易科罰金之折算標準，另依
    公職人員選舉罷免法第九十八條第三項規定，被告丁○○、乙○○二人所受宣告
    之刑為有期徒刑以上之刑，應均並宣告褫奪公權，爰依法均宣告褫奪公權二年，
    以資懲儆。扣案之「阿路行」肉鋪店黑橋牌特製香腸禮盒貳盒，為被告丁○○所
    交付之賄賂，依公職人員選舉罷免法第九十條之一第三項規定，不問屬於犯人與
    否，沒收之。至其餘未據扣案之「阿路行」肉鋪店黑橋牌特製香腸禮盒伍拾捌盒
    ，均業已食用完畢，已無從諭知沒收，併予敘明。
據上論斷，應依刑事訴訟法第二百九十九條第一項前段、公職人員選舉罷免法第九十
條之一第一項、第三項、第九十八條第三項、刑法第十一條前段、第二十八條、第五
十六條、第四十一條第一項前段、第三十七條第二項、罰金罰鍰提高標準條例第二條
，判決如主文。
中      華      民      國    九十一    年      八      月      九      日
                                        臺灣臺中地方法院刑事第四庭
          法  官      洪  俊  誠
右正本證明與原本無異。
如不服本判決，應於判決送達後十日內向本院提出上訴狀，上訴於臺灣高等法院臺中
分院(須附繕本)。
                                            書記官      胡  美  娟
中      華      民      國    九十一    年      八      月      九      日
附錄論罪科刑實體法條文：
公職人員選舉罷免法第九十條之一：
對於有投票權之人，行求期約或交付賄賂或其他不正利益，而約其不行使投票權或為
一定之行使者，處五年以下有期徒刑，得併科新台幣四十萬元以上四百萬元以下罰金
。
預備犯前項之罪者，處一年以下有期徒刑。
預備或用以行求期約或交付之賄賂，不問屬於犯人與否，沒收之。
犯第一項或第二項之罪，於犯罪後六個月內自首者，減輕或免除其刑；因而查獲候選
人為共犯者免除其刑。犯第一項或第二項之罪，在偵查中自白者，減輕其刑；因而查
獲候選人為共犯者，減輕或免除其刑。
公職人員選舉罷免法第九十八條：
犯本章之罪，其他法律有較重處罰之規定者，從其規定。
辦理選舉、罷免事務人員，假借職務上之權力、機會、或方法，以故意犯本章之罪者
，加重其刑至二分之一。
犯本章之罪或刑法分則第六章之妨害投票罪，宣告有期徒刑以上之刑者，並宣告褫奪
公權。
